臺灣臺中地方法院民事判決　96年度訴字第1142號
原　　　告　甲○○○
被　　　告　乙○○
上列被告因妨害名譽案件，經原告提起損害賠償之附帶民事訴訟
（96年度附民字第68號），經本院刑事庭裁定移送前來，本院於
民國96年5月21日言詞辯論終結，判決如下：
    主      文
被告應給付原告新台幣伍仟元，及自民國九十六年二月十日起至
清償日止，按週年利率百分之五計算之利息。
原告其餘之訴駁回。
訴訟費用由被告負擔三十分之一，餘由原告負擔。
本判決原告勝訴部分，得假執行。但被告以新台幣伍仟元為原告
預供擔保，得免為假執行。
    事實及理由
一、原告起訴主張：被告於民國（下同）95年9月26日下午1時30
    分許，在台中市○○路○段265號大銪臻品大樓社區，因管理
    費及公印問題與管理委員會財務委員即原告起爭執，竟心生
    不滿，於社區管理室前當管理公司經理即訴外人林元愷及監
    察委員呂美娟等特定多數人面前，對著原告辱罵：「他媽的
    ，你這個爛女人」、「幹」、「幹你娘」（台語）等貶損之
    語，公然侮辱原告，且被告妨害名譽之犯行業經鈞院以96年
    度易字第477號刑事判決判處被告拘役15 日在案，足認被告
    已侵害原告之名譽權，依民法第184 條侵權行為之規定，被
    告自應負損害賠償責任。又原告因被告之上開行為，受有身
    心之痛苦，爰依民法第195條第1項前、後段之規定，原告自
    得請求精神慰撫金新台幣10萬元及為回復名譽之適當處分。
    訴之聲明：(1)被告應給付原告新台幣（下同）10萬元及自起
    訴狀繕本送達翌日起至清償日止，按年利率5%計算之利息。
    (2)被告應將附件所示道歉啟事張貼在台中市○○路○段265號
    大銪臻品大樓之管理室。
二、被告則以，伊因原告之言語挑釁，氣憤之下始被迫回罵原告
    ，並非蓄意公然侮辱，對此亦願向原告道歉等語。答辯聲明
    ：(1)原告之訴及假執行之聲請均駁回。(2)如受不利判決，並
    願供擔保，請准免為假執行之宣告。
三、按因故意或過失，不法侵害他人之權利者，負損害賠償責任
    。故意以背於善良風俗之方法，加損害於他人者亦同。違反
    保護他人之法律，致生損害於他人者，負賠償責任，民法第
    184條第1項前段、後段、第2 項，分別定有明文。上開民法
    第184條第1項規定前、後兩段為相異之侵權行為類型。關於
    保護之法益，前段為權利，後段為一般法益。關於主觀責任
    ，前者以故意過失為已足，後者則限制須故意以背於善良風
    俗之方法加損害於他人，兩者要件有別，請求權基礎相異，
    訴訟標的自屬不同（最高法院80年度台上字第3760號判決要
    旨參照）。此即民法第184 條規定係調和「行為自由」和「
    保護的權益」此兩個基本利益，區別不同的權益的保護，而
    組成侵權行為責任體系。被侵害者係他人權利時，只要加害
    人具有故意或過失，即應依民法第184條第1項前段負損害賠
    償責任。其被侵害者，非屬權利時，須加害行為係出於故意
    背於善良風俗方法（第184條第1項後段），或違反保護他人
    之法律（第184條第2項）時，被害人始得請求損害賠償。易
    言之，民法第184條第1項前段所保護的，限於權利，不及一
    般財產上之利益（純粹財產上損害、純粹經濟上損失）。一
    般財產上利益僅能依民法第184條第1項後段規定或第2 項受
    到保護。立法者所以作此「區別性的權益保護」，係鑒於一
    般財產損害範圍廣泛，難以預估，為避免責任氾濫，特嚴格
    其構成要件，期能兼顧個人行為之自由。本此而論，民法第
    184條第1項前段、後段與同條第2 項所保護之客體，固有差
    別。然上開侵權行為之責任成立要件，可歸納為構成要件（
    即指構成要件該當性，組成因素包括行為、侵害權利或法益
    、造成損害及因果關係）、違法性、及故意或過失（僅係於
    民法第184條第2項情形時係推定過失，請求權人就此勿庸舉
    證而已，另第184條第1項後段須以背於善良風俗之手段），
    是為侵權行為的三層結構。
四、按稱名譽者，指人在社會上評價，通常指其人格在社會生活
    上所受的尊重。是稱侵害名譽者，指以言語、文字、漫畫或
    其他貶損他人在社會上的評價，使其受到憎惡、蔑視、侮辱
    、嘲笑、不齒與其往來。此即名譽之受侵害必有使人在社會
    上的評價之低落之程度，始足當之。本件原告以被告於上開
    （一）所述之時地，以閩南語「幹」、「幹你娘」等語，辱
    罵原告，致伊名譽受損云云。惟細究被告上開辱罵話語之內
    容，顯係屬情緒性之漫罵，並未具體指摘原告有何不名譽之
    事實，本於理性第三人之客觀立場由該被告上開之咒罵話語
    ，僅知有該兩造間存有糾紛，而生爭執乙事，尚難認原告社
    會上之評價因之受有低落。雖本件被告上開辱罵之行為，業
    經本院以被告均涉犯刑法第309條第1項公然侮辱罪而判決有
    罪在案（本院96年度易字第477 號刑事判決）。然刑法與民
    法其立法之意旨、保護之客體，並非相同，是民事責任與刑
    事責任固然常相併而生，惟卻無必然之關係。是本件被告此
    部分之語言辱罵原告縱然經刑事判決有罪，然依上說明，已
    難認原告之名譽權已受侵害。
五、查被告對於上開（一）所述之時地，公然辱罵原告：「他媽
    的，你這個爛女人」乙語之事實，業經被告所不爭執，且經
    本院以96年度易字第477號刑事判決以被告犯有刑法第309條
    第1項之罪判處被告拘役15 日在案。按諸，上開（四）有關
    侵害名譽之說明，上開語言業已使原告在社會上的評價受低
    落之程度，原告之名譽已受侵害甚明。姑不論，被告為上開
    行為之機動、目的為何，然卻無礙於原告名譽已受侵害之認
    定。而按，名譽權屬人格權之一，為民法第184條第1項前段
    所稱的權利，侵害之者，應成立侵權行為而負損害賠償責任
    。原告本此而為主張被告應負侵權行為之責任，自屬有據，
    先予敘明。
六、次按，不法侵害他人之身體、健康、名譽、自由、信用、隱
    私、貞操，或不法侵害其他人格法益而情節重大者，被害人
    雖非財產上之損害，亦得請求賠償相當之金額。其名譽被侵
    害者，並得請求回復名譽之適當處分。民法第195條第1項，
    定有明文。而按，慰藉金之賠償須以人格權遭遇侵害，使精
    神上受有痛苦為必要，其核給之標準固與財產上損害之計算
    不同，然非不可斟酌雙方身分資力與加害程度，及其他各種
    情形核定相當之數額（最高法院51年台上字第223 號判例要
    旨參照）。本院衡以兩造前同為同棟大樓之住戶，鄰居多年
    ，因細故起爭執，情節尚輕，被告亦前於刑事庭及本件審理
    中，已對原告表示歉意，惟為原告所不接受，而原告為國中
    畢業，在家照顧家庭未就業，被告為政戰學校畢業，曾為軍
    訓教官，中校退伍，目前無業等一切情狀，認為原告之精神
    上損害應與5,000 元之慰撫金始為相當。至於原告要求被告
    張貼如附件所示之道歉啟事於大銪臻品大樓之管理室，以為
    回復名譽之方法，則無必要。
七、綜上說明，從而原告基於民法第184條第1項前段、第195 條
    第1項侵權行為之法律關係，請求被告給付5,000元，暨自起
    訴狀繕本送達之翌日（即96年2月10 日）起至清償日止，按
    年息5%計算之法定遲延利息，洵屬正當，應予准許。至原告
    逾此部分之請求，及主張如聲明(2)所示之張貼道歉啟事，於
    法無據，不應准許，應予駁回。
八、假執行之宣告：本判決原告勝訴部分未逾50萬元，爰依民事
    訴訟法第389條第1項第5 款規定，依職權為假執行宣告，及
    被告陳明願供擔保，聲請宣告免為假執行，核無不合，爰於
    原告勝訴部分，酌定相當之擔保金額，予以淮許。
九、據上論結，本件原告之訴為一部有理由，一部無理由，依民
    事訴訟法第79條、第389條第1項第5款．第392條第2 項，判
    決如主文。
中　　華　　民　　國　　96　　年　 　5　　月　　31　　日
                  民事第三庭    法  官  陳添喜
正本係照原本作成。
如對本判決上訴，須於判決送達後20日內向本院提出上訴狀。
中　　華　　民　　國　　96　　年　 　5　　月　　31　　日
                                書記官
